【裁判字號】    92,重家訴,4
【裁判日期】    921004
【裁判案由】    分割遺產
【裁判全文】
臺灣士林地方法院民事判決  九十二年度重家訴字第四號
    原      告  乙○○○
                己○○
                丁○○
                丙○○
    法定代理人  甲○○      台北市北投區○○○路○段二九二號三樓
    右  四  人
    訴訟代理人  游開雄律師
    被      告  戊○○      住台北市北投區○○○路八０巷五九弄二之四號
                            身.
右當事人間分割遺產事件，本院於民國九十二年十月七日言詞辯論終結，判決如左：
    主      文
兩造之被繼承人戴林盛所遺如附表所示之金融機構存款及股票，准予分割如附表所示
。
原告其餘之訴駁回。
訴訟費用由被告負擔四分之一，餘由原告負擔。
    事實及理由
一、程序方面
  (一)本件被告經合法通知，未於言詞辯論期日到場，核無民事訴訟法第三百八十六條
    所列各款情形，爰依原告之聲請，由其一造辯論而為判決。
  (二)被告主張原告之一乙○○○已撤回起訴，並提出乙○○○簽名之放棄書及民事撤
    回起訴狀影本各一件為證。惟按，訴之撤回，應以書狀提出於受訴法院為之，或
    於期日以言詞向法院或受命法官為之，民事訴訟法第二百六十二條第二項已有明
    文。查原告乙○○○本人始終未曾向本院提出撤回本件起訴之書狀，或以言詞向
    本院表明撤回起訴之意，縱或其曾向被告表明願撤回訴訟之意，致被告執有其所
    書寫之撤回起訴狀影本，惟本人未曾向本院表示撤回起訴之意思，自與前揭規定
    不符，不生撤回起訴之效力。
  (三)又原告聲明第三項原直接請求被告應給付原告乙○○○、己○○各新台幣（下同
    ）二百三十萬七千八百零七元，給付原告丁○○、丙○○各新台幣一百十五萬三
    千九百零三元，及各自起訴狀繕本送達翌日起至清償日止，按週年利百分之五計
    算之利息。嗣變更為先分割遺產中對被告之債權後，再請求被告給付金錢，而為
    ：兩造之被繼承人戴林盛所遺對被告戊○○新台幣一千零三十萬元債權准予分割
    ；被告應給付原告乙○○○、己○○各新台幣二百零三萬二千八百零七元，給付
    原告丁○○、丙○○各新台幣一百零一萬六千四百零四元，及各自起訴狀繕本送
    達翌日起至清償日止，按週年利百分之五計算之利息。原告之請求係基於同一分
    割遺產訴訟標的，並減縮其應受判決事項之聲明（金錢給付部分），且不甚礙被
    告之防禦及訴訟之終結，合於民事訴訟法第二百五十五條第一項第二、三、七款
    之規定，自應准許之，合先敘明。
二、本件原告起訴主張：
  (一)訴訟標的對於共同訴訟之各人必須合一確定者，共同訴訟中一人之行為有利益於
    共同訴訟人者，其效力及於全體，不利益者，對於全體不生效力。民事訴訟法第
    五十六條第一款定有明文。查被告固提出原告乙○○○署名之撤回起訴狀，然本
    件係屬必要共同訴訟，依前揭法文，顯不生撤回起訴之效力，合先敘明。況被告
    提出之承諾放棄書，民事撤回起訴狀均係原告乙○○○在被告百般糾纏下，半推
    半就狀況下所簽署，並非出於原告乙○○○之真意，併予陳明。
  (二)緣兩造之被繼承人戴林盛於民國九十一年十一月一日死亡，其第一順位繼承人原
    有戴興中、乙○○○、己○○及被告戊○○，應繼分各為四分之一，其中戴興中
    於繼承開始前死亡，由其子女即原告丁○○、丙○○代位繼承，其應繼分為各八
    分之一。被繼承人所遺應繼遺產除依財政部台北市國稅局遺產稅免稅證明書所載
    遺產明細表所示，核定價額新台幣（下同）六百五十萬六千三百十元遺產外，被
    告戊○○於被繼承人戴林盛生前分別於八十八年四月一日借一百三十萬元，八十
    九年二月一日借一百萬元，九十一年三月廿三日借八百萬元，合計借得一千零三
    十萬元，則上開消費借貸債權仍應列為戴林盛之遺產，由兩造共同繼承，則係爭
    應繼遺產應為一千六百八十萬六千三百十元。
  (三)按繼承人中如對於被繼承人負有債務者，於遺產分割時，應按其債務數額由該繼
    承人之應繼分內扣還，茲因被告於繼承開始後，拒絕與原告等協議遺產分割事宜
    ，原告等自得訴請分割遺產，依前所述，有關系爭應繼遺產為一千六百八十萬六
    千三百十元，本件被繼承人之遺產由兩造共同繼承，被告之應繼分為四分之一，
    即四百二十萬一千五百七十八元，經依民法第一千一百七十二條扣還其債務後，
    尚不足六百零九萬八千四百二十二元，其尚應給付原告乙○○○、己○○各二百
    零三萬二千八百零七元，給付原告丁○○、丙○○各一百零一萬六千四百零四二
    元。
  (四)按解釋契約，固須探求當事人立約時之真意，不能拘泥於契約之文字，但契約文
    字業已表示當事人真意，無須別事探求者，即不得反舍契約文字而更為曲解，最
    高法院十七年上字第一一一八號著有判例可資參照。本件借據已載明係被告向被
    繼承人借款，並非贈與，且上開借據字跡均係由被告所書寫，則雙方真意業臻明
    確，揆諸前揭判例意旨，自無捨文字而更為曲解之理等語，並聲明：(1)兩造之被
    繼承人戴林盛所遺銀行及郵局存款及利息，准予分割為如附表所示。(2)兩造之被
    繼承人戴林盛所遺力昌科技股份有限公司股票准予變賣，所得價金按原告乙○○○、己○○應有部分各三分之一，原告丁○○、丙○○應有部分各六分之一分配
    之。(3)兩造之被繼承人戴林盛所遺對被告戊○○新台幣一千零三十萬元債權准予
    分割(4)被告應給付原告乙○○○、己○○各新台幣二百零三萬二千八百零七元，
    給付原告丁○○、丙○○各新台幣一百零一萬六千四百零四元，及各自起訴狀繕
    本送達翌日起至清償日止，按週年利百分之五計算之利息。(4)訴訟費用由被告負
    擔。
三、被告雖未於最後言詞辯論期日到場，惟據其先前到場陳述及提出書狀，則以：
  (一)本件被繼承人應有二份書面遺囑及一卷對被告乙○○○生前口述之錄音帶，原告
    所提之遺囑，應係先前所寫，還有另外一份後寫的遺囑，應該是後寫的那一份遺
    囑具有法律效力，但因對於遺產之分配較不利於原告，所以原告故意不提出。
  (二)被告僅向父親拿一百萬元，並非三百三十萬元，是父親以贈與的方式送給答辯人
    買旅行車作為生財工具，改善家中生活之用，何況父親的全部退休金只有一百六
    十三萬元，至於為何會有第三張「借據」﹖係因父親分二次給我錢，分別為一百
    十萬元一次，二十萬元一次，後來我又退還三十萬元，所以才分別寫了三張一同
    內的字據，但證據顯示及事實上，確實只有一百萬元而已，並非三百三十萬元。
    況目從字據中可以清楚的看出父親是以「字據」形式，進行實質的「贈與」，字
    據中並沒有言明何時返還，亦無載明要返還的意思，此與一般的「借據」之真意
    完全不同，亦與事實不符，退一步而言，就算主張該字據內容為真實，仍應有確
    實之佐證，如匯款或現金交付之行為，以證其實，非可僅憑幾紙字據，率爾認定
    有借錢之事實。
  (二)又就購屋款的八百萬元之事，也是父親特別疼愛兒子的贈與行為，並不是借貸行
    為，是父親幫兒子的購屋的款項，根本不是「借貸」，此觀諸該紙文字內容即可
    明白，以該紙字據作為債務憑證，顯非洽當，於法不合。又債權債務之成立與否
    ，並不是完全拘泥於書面文字的表面文義，仍應探尋當事人間的真正意思，苟若
    金錢交付是以幫助創業之意，為免受款人敗家，另立「字據」以此約束教誨，然
    並無要受款人償還的「意思表示」，即應認定該紙字據只是勉勵制約的意思，非
    可臆測認定為「借貸行為」。
  (三)綜上論述，就如同父親生前曾為給長子（已過世）數百萬元的現金，協助伊創業
    一樣，不是借貸債務，且被繼承人生前已將名下之房屋不動產及現金作如何之分
    配處理，均有明確之交待，即唯恐將來的繼承人因繼承遺產而對簿公堂，不料原
    告等竟罔顧被繼承人遺願，不念兄弟親情，扭曲並持不實之遺囑文件興訟，教先
    父在九泉之下如可不慨嘆﹖是被告並沒有欠被繼承人的錢，而原告等人之訴即無
    理由，應予駁回。又被告之母親因知悉事實真相，故已撤回起訴，益加證明其他
    原告之訴是無理由等語，資為抗辯。並聲明：(1)原告之訴均駁回。(2)訴訟費用由
    原告負擔。
四、本件原告主張兩造皆為被繼承人戴林盛之繼承人（原告丁○○、丙○○係代位繼
    承），被繼承人於九十一年十一月一日死亡，遺有台灣銀行、郵局及國軍同袍儲
    蓄會存款及力晶科技股份有限公司股票，但兩造仍無法達成遺產分割之協議等情
    ，業據原告提出戶籍謄本、死亡證明書、財政部台北市國稅局遺產稅免稅證明書
    、台灣銀行優惠儲蓄存款綜合服務存摺、郵政定期儲金存單、國軍同袍儲蓄會優
    惠整存整付儲蓄存款存單影本等件為證，並為被告所不爭執，堪信為真實。惟原
    告主張被繼承人戴林盛生前曾貸予被告高達一千零三十萬元，該筆債權應列入遺
    產併予分割，但為被告所否認，辯稱：僅自被繼承人受領九百萬元，且係父親贈
    與兒子購買房屋及車輛之用，且被繼承人曾立有遺囑陳明那些錢要給被告，但遭
    原告隱匿等語，則本件爭執之重點在於：被繼承人是否曾書立遺囑遭原告隱匿﹖
    除上開遺產外，被繼承人對被告是否有債權未予列入﹖原告請求併予列入遺產分
    割，就不足部分請求被告給付是否有理﹖茲分述如下：
  (一)被告主張原告立有二份遺囑，後立之遺囑依法具有效力云云，並提出其與原告乙○○○對話錄音帶及譯文為證，但為被告所否認，且原告亦無法提出所稱第二份
    遺囑之所在，而依原告所提被繼承人於九十一年九月十一日所書致其妻即原告乙○○○之書函，確曾向原告乙○○○表明在其去世後應如何處理遺產及回憶錄，
    有卷附之被繼承人書函影本一件可憑，即本院訊問原告乙○○○時亦供稱「就是
    這張紙（指前述書函），被繼承人並沒有另外立何遺囑」（見本院九十二年十月
    七日言詞辯論筆錄），且依被告所提兩人對話錄音譯文所示，原告乙○○○於對
    話中向被告表示「遺書」內容為「就說你的房子跟車子都有了，這些錢你都沒份
    了」，核與前開被繼承人寫給原告乙○○○之書函所載「興邦我已經給他房子、
    車子，由他自力更生，再求發展」意旨相符，堪認原告乙○○○對話中所稱之「
    遺書」即為該書函無誤，被告僅憑二人對話內容曾提及「遺書」，據以主張另有
    遺囑遭隱匿云云，自不足採。
  (二)原告主張被繼承人生前曾借予被告多達一千零三十萬元，並提出被告所簽名之字
    據影本四張為證，被告雖不爭執字據之真正，惟辯稱係被繼承人給予供其購買房
    屋及車輛使用，並非借貸關係。查上開四紙字據，分別於八十八年三月九日、八
    十八年四月一日、八十九年二月十日及九十一年三月廿二日所簽立，固均以「借
    據」之方式簽寫，所用詞句分別為「向父親借新台幣壹佰萬元整。另加新台幣拾
    萬元整」、「向爸爸借壹佰參拾萬元整」、「向父親借新台幣壹百萬元整」、「
    戊○○向父親借捌佰萬台幣」，依字據上所用辭句似可認係借貸金錢之意。惟解
    釋意思表示，應探求當事人之真意，不得拘泥於所用之辭句。民法第九十八條定
    有明文。而解釋當事人之契約，應以當事人立約當時之真意為準，而真意何在，
    又應以過去事實及其他一切證據資料為斷定之標準，不能拘泥文字致失真意。依
    上述字據所載內容，除前開借款詞句外，僅八十八年四月一日之字據載有「如有
    發財全數還清」，其餘全無一般借貸應有之清償期約定，而以「發財」作為應否
    清償之條件，亦可知不同於一般「借據」，且字據中不乏被繼承人鼓勵、提醍、
    叮嚀或被告自我承諾之詞句，如「借給你這筆錢希望買部旅行車，作為生財工具
    ，改善家中生活，以後對父母要孝順、對家人要博愛、公義、誠實，讓生活過得
    平安快樂，這是我與你母親的期望」、「謹此一筆，不得再借。自立更生。」、
    「購買壹輛旅行車，讓家人和樂過生活，我不再抽煙，不與文珊吵架。領款人戊○○」、「從此戴家的金錢與不動產及我的生活與戴家無關。錢到七日內搬出。
    買屋用」等語，足徵被繼承人將金錢交予被告，於字據上雖以「借」字表示，但
    依內容觀之，實無要求被告償還之意，反而以分家產之意而明示「從此戴家的金
    錢與不動產及我的生活與戴家無關」，又參諸上述被繼承人於九十一年九月十一
    日寫予其妻即原告乙○○○之書函亦稱：「興邦我已給他房子、車子，由他自力
    更生，再求發展」，即原告乙○○○在前開與被告對話中亦表示：「寫什麼，就
    說你的房子跟車子都有了，這些錢你都沒份了。」（見對話錄音譯文），與字據
    所示給予被告金錢供其購買房屋及車輛等情相符，益證被繼承人交予被告款項，
    實係先分予家產盼其自立更生，日後不得即再要求分產，並非借貸關係日後仍須
    償還之意。況本院訊問原告乙○○○亦供稱：「被繼承人是錢給被告，才要被告
    簽的」、「那是他們父子的事，細節我也記不得了，八百萬是買房子，另外還有
    買車子的錢，我知道確實都有買」、「沒有要過，但我先生口頭上有說如果被告
    發財，就應該還他」、「借或給，是他們父子的事，因為已經超出被告的份量，
    我只聽我先生這樣說過，我先生只說過被告如果發財，就應該還他錢。」（見本
    院九十二年十月七日言詞辯論筆錄），顯見被繼承人確係以先分予家產之意，贈
    予被告金錢，始認被告所得已超過其將來繼承所得，益證前揭款項應屬被繼承人
    贈與被告，原告徒憑字據上書有「借」字即認係借貸關係，應將該債權列入遺產
    云云，自不足採。
五、按繼承人得隨時請求分割遺產，民法第一千一百六十四條前段定有明文。又各繼
    承人在分割遺產前，對於遺產全部為公同共有。其分割依民法第八百三十條第二
    項之規定，依分別共有物分割之規定以原物分配或變賣分割為之，究為依何種方
    式為適當，法院有自由裁量之權，不受任何共有人主張之拘束。又共有人因共有
    物分割之方法不能協議解決，而提起請求分割共有物之訴，應由法院依民法第八
    百二十四條命為適當之分配，不受任何共有人主張之拘束，及不得以原告所主張
    分割之方法不當，遽為駁回分割共有物之訴之判決。本件兩造對各自之應繼分並
    無爭執，但因被告拒絕協議分割遺產事宜，則原告請求分割遺產，即無不合。查
    被繼承人遺有台灣銀行、郵局及國軍同袍儲蓄會存款及力晶科技股份有限公司股
    票等財產，則本院認依遺產性質，金融機構存款部分按應繼分比例直接分割，另
    所遺股票部分，因股數不多，如以原物分割將造成零股情形，不利於變賣，因認
    逕予變賣後所得價金，亦按原告乙○○○、己○○及被告戊○○應繼分各四分之
    一，原告丁○○、丙○○應繼分各八分之一之比例分割，不受兩造聲明拘束，爰
    諭知如主文第二項所示。至於原告主張應列入被繼承人對被告之一千零三十萬元
    債權併予分割後，被告所分得仍不足清償部分，尚應分別給付原告乙○○○、己○○各新台幣二百零三萬二千八百零七元，給付原告丁○○、丙○○各新台幣一
    百零一萬六千四百零四元，及各自起訴狀繕本送達翌日起至清償日止，按週年利
    百分之五計算之利息，因本院已認上述款項並非借款，不予列入遺產核算，則原
    告此請求被告給付金錢部分，即無理由，應予駁回。
六、據上論結：依民事訴訟法第八十條之一判決如主文。
中      華      民      國      九十二    年      十      月    廿四    日
                                  臺灣士林地方法院家事法庭
~B法      官  詹朝傑
右為正本係照原本作成。
如對本判決上訴應於判決送達後廿日向本院提出上訴狀。
中      華      民      國      九十二    年      十      月    廿四    日
~B法院書記官  劉奕湘
附表：
一、存款部分
  ┌──┬────┬───────────┬──────┬───────┐
  │編號│存款種類│金融機構、帳號、存單號│金額（新台幣│分  割  方  法│
  │    │        │碼                    │）          │              │
  ├──┼────┼───────────┼──────┼───────┤
  │ 一 │綜合存款│台灣銀行士林分行第００│二百八十四萬│原告乙○○○四│
  │    │        │0000000帳號    │元          │分之一        │
  ├──┼────┼───────────┼──────┤原告己○○四分│
  │ 二 │優惠儲蓄│台灣銀行士林分行第００│一百六十三萬│之一          │
  │    │存款    │0000000帳號    │元          │原告丁○○八分│
  ├──┼────┼───────────┼──────┤之一          │
  │ 三 │定期儲金│文林郵局存單號碼四二四│五十五萬七千│原告丙○○八分│
  │    │存單    │四九三二二號          │七百五十六元│之一          │
  ├──┼────┼───────────┼──────┤被告戊○○四分│
  │ 四 │同上    │文林郵局存單號碼四二四│五十五萬七千│之一          │
  │    │        │四九三二四號          │七百五十六元│              │
  ├──┼────┼───────────┼──────┤              │
  │ 五 │同  上  │文林郵局存單號碼四二四│四十四萬五千│              │
  │    │        │四九三二三號          │七百十一元  │              │
  ├──┼────┼───────────┼──────┤              │
  │ 六 │同  上  │文林郵局存單號碼四二四│三十萬元    │              │
  │    │        │四九三二五號          │            │              │
  ├──┼────┼───────────┼──────┤              │
  │ 七 │        │文林郵局              │七萬一千零八│              │
  │    │        │                      │十七元      │              │
  ├──┼────┼───────────┼──────┤              │
  │ 八 │國軍同袍│優惠整存整付儲蓄存款存│八萬元      │              │
  │    │儲蓄會  │單                    │            │              │
  └──┴────┴───────────┴──────┴───────┘
二、股票部分
 ┌───────┬────┬─────────────┬────┐
 │股  票  種  類│股    數│分      割      方      式│備    註│
 ├───────┼────┼─────────────┼────┤
 │力晶科技股份有│二千股  │變賣後所得價金，依原告戴王│        │
 │限公司        │        │靜嫻、己○○各四分之一；原│        │
 │              │        │告丁○○、丙○○各八分之一│        │
 │              │        │；被告戊○○四分之一      │        │
 └───────┴────┴─────────────┴────┘


司法院資訊處製作；財團法人民間司法改革基金會備份。
